【裁判字號】    98,上易,262
【裁判日期】    980617
【裁判案由】    贓物
【裁判全文】
臺灣高等法院臺南分院刑事判決         98年度上易字第262號
上  訴  人  臺灣臺南地方法院檢察署檢察官
被      告  甲○○
上列上訴人因被告故買贓物案件，不服臺灣臺南地方法院97年度
訴字第2179號中華民國98年2月19日第一審判決（起訴案號：臺
灣臺南地方法院檢察署97年度偵字第15857號），提起上訴，本
院判決如下：
    主  文
上訴駁回。
    理  由
一、公訴意旨略以：被告甲○○明知自同案被告潘世青處取得之
    SONY ERICSSON牌、序號為0000-0000-0000-000號之行動電
    話1支，係97年10月11日23時來路不明之贓物，仍基於故買
    贓物之犯意，於97年10月中旬某日，在臺南縣六甲鄉某處，
    以新台幣（下同）1千元之價格，向潘世青購買上開行動電
    話，再插入自己申請之0000-000000門號ＳＩＭ卡使用，因
    認被告甲○○涉犯刑法第349條第2項之故買贓物罪嫌。
二、按犯罪事實，應依證據認定之，無證據不得認定犯罪事實；
    不能證明被告犯罪者，應諭知無罪之判決；刑事訴訟法第15
    4條第2項、第301條第1項分別定有明文。認定不利於被告之
    證據須依積極證據，苟積極證據不足為不利於被告事實之認
    定，即應為有利被告之認定，更不必有何有利之證據；又被
    告否認犯罪所持之辯解，縱屬不能成立，仍非有積極證據足
    以證明其犯罪行為，不能遽為有罪之認定；且認定犯罪事實
    所憑之證據，雖不以直接證據為限，間接證據亦包括在內，
    然而無論直接或間接證據，其為訴訟上之證明，須於通常一
    般之人均不致有所懷疑，而得確信其為真實之程度者，始得
    據為有罪之認定。最高法院30年上字第816號、30年上字第
    1831號、76年台上字第4986號著有判例可資參照。
三、本件公訴人認被告甲○○涉犯上開故買贓物罪嫌，無非係以
    ：系爭手機確係同案被告潘世青向被害人乙○○搶奪所得之
    贓物乙節，已據同案被告潘世青、證人乙○○證稱在卷。被
    告甲○○亦就以1千元之代價向同案被告潘世青購得系爭手
    機，而同案被告潘世青交付手機時，並未附有購買證明且手
    機係呈鎖碼狀態，2人尚另至手機行解碼等情，自承在卷，
    並提出通聯調閱查詢單、本院搜索票、搜索扣押筆錄、扣押
    物品目錄表、物品發還領據、行動電話照片等為證。
四、惟訊之被告甲○○堅決否認有何故買贓物犯行，辯稱：伊向
    潘世青購入手機前，已向潘世青再三確認手機確非贓物，且
    伊知悉每支手機均有特有之序號，檢警機關可透過追查序號
    之方式，查得使用手機之人，故其若知購得之手機係屬贓物
    ，不可能再以自己之ＳＩＭ卡插入使用，而自曝形跡等語。
五、查系爭手機確係同案被告潘世青向被害人乙○○搶奪所得之
    贓物乙節，雖據潘世青、乙○○證稱在卷，而被告甲○○就
    以1千元之代價向潘世青購得系爭手機，潘世青交付手機時
    ，並未附有購買證明且手機係呈鎖碼狀態，2人尚而另至手
    機行解碼等情，亦自承在卷，並有通聯調閱查詢單、本院搜
    索票、搜索扣押筆錄、扣押物品目錄表、物品發還領據、行
    動電話照片等為證，故被告甲○○向同案被告潘世青購入之
    手機，確屬贓物乙節，固無疑問，惟本件另應審究者，乃是
    被告甲○○向潘世青購得系爭手機時，是否明知系爭手機確
    屬贓物？經查：
  (一)被告甲○○因恐購入之系爭手機要屬贓物，故不論於購買之
    初，抑或購入後，與潘世青2人同至手機行解碼時，均一再
    向潘世青確認系爭手機是否贓物，而潘世青為求手機脫手，
    亦一再向被告甲○○佯稱並非贓物等節，已據同案被告潘世
    青於警訊及原審審理時證稱屬實，核與證人即被告等前往解
    碼之手機通訊行老板丙○○於原審審理時證稱：「甲○○問
    潘世青手機是誰的，有沒有問題。潘世青一直說沒有問題，
    我們才幫他解鎖，並留下甲○○的身分證字號。」；「當時
    甲○○問潘世青手機的來源是否正常，甲○○重複問潘世青
    很多次，多次確定之下我們才幫他們解鎖。」所證相符。然
    查，刑法雖針對故買贓物行為設有處罰之規定，惟我國並未
    禁止二手物品之交易買賣，且鑑於此類交易金額非鉅，買受
    者多僅就產品外觀之新舊、有無損壞及功能是否故障等進行
    估價，出賣人亦無須負擔產品維修、保固或更換瑕疵品等售
    後服務，性質上屬於一次性之交易活動，且買受人並無足夠
    能力得以針對出賣人身分、產品來源等進行確實之徵信，上
    開贓物罪處罰之規定，更無課買受人需查明買受之物品確非
    贓物之保證責任，此觀諸條文規定「故買」自明（蓋故買意
    謂明知為贓物，仍加以買受，若因過失而不知或不確定是否
    為贓物，均與所謂故買不符），基此，被告甲○○顯已盡求
    證之能事，而難認其主觀上，明知上開手機要屬贓物，自更
    不能以被告甲○○再三向同案被告潘世青求證系爭手機是否
    為手機，而反認被告甲○○有贓物之認識。再參諸被告於原
    審審理時陳稱：伊知悉每支手機均有特有之序號，檢警機關
    可透過追查序號之方式，查得使用手機之人，及上開如證人
    丙○○所證，其與同案被告潘世青共同前往手機通訊行解鎖
    ，且於解鎖時留下真正的身分證字號等情，足認被告甲○○
    主觀上已認其向同案被告潘世青認所購入之系爭手機，要非
    贓物，否則依據經驗法則判斷，其至愚亦不至於親往手機通
    訊行解鎖而將自己之身分證字號留下，嗣更將將自己名義所
    有之ＳＩＭ卡插入系爭手機內使用，以利檢警追查。
  (二)公訴人雖主張被告甲○○係以1千元之低價購入系爭手機，
    且購入時並無任何來源證明，因認被告甲○○有贓物認識云
    云。惟按刑法第349條關於贓物罪之規定，係針對行為人故
    意收受、搬運、寄藏、故買或牙保贓物，而在事後助成他人
    財產犯罪目的之惡性予以處罰，並非藉此課一般人民以協助
    追贓之責。從而故買贓物之罪責成立與否，實取決於能否積
    極證明行為人於收受該財產標的時，對於該標的物之不明來
    源具有認識，並出於犯罪之故意予以收受，致使原所有權人
    難以追及或回復，而非以被告是否「以低價故買」、「無法
    提出出賣者之真實姓名年籍以供查證案情」等為斷。苟未可
    證明被告自始有此犯意，縱然該標的物確為被告所持有、使
    用或購入，均無從推斷被告於持有標的物之初，主觀上即具
    有贓物之不法認識。另我國現行社會，手機使用普遍，其持
    有率，甚至達百分之一百以上，且手機屬電子產品，隨著電
    子科技研發日新月益，同業競爭之結果，產品推陳出新，新
    型產品之推出，極易導致已流通於市場之產品價格急速下滑
    ，故不論市面上各手機通訊行之商業買賣或私人間之換機買
    賣，早已司空見慣，且因其價值通常不高，於法並無移轉登
    記之公示制度，一般交易市場上，亦無需備合法來源、購買
    證明等，始能交易之慣例，故公訴人前開所持論據，實難認
    係積極證據，而足以證明被告有贓物之認識故買贓物犯行。
    況且本件被告甲○○所購入之手機，同案被告潘世青既未附
    送充電器，復遭鎖碼，需另行花費至手機通訊行解碼，且因
    已過時改款早無市場，手機通訊行甚至不願收購，此節均據
    證人張文嘉、同案被告潘世青於原審審理時證稱在卷，故被
    告甲○○以1千元之價格向同案被告潘世青購買系爭手機，
    實難認係低價購買，進而認有贓物之認識，基此，被告甲○
    ○辯稱不知系爭行動電話為贓物乙節，尚非無據。
  (三)雖本件被告甲○○與同案被告潘世青間，固就手機係何人所
    有、如何遭鎖碼等情，有所齟齬（被告甲○○稱同案被告潘
    世青向其稱手機係伊自己買的、手機遭伊女兒鎖住，同案被
    告潘世青則向原審供稱系爭手機係其女友所有，伊不知密碼
    等語），令人生疑等情。然觀諸2人所供，被告甲○○前後
    所言，並無二致，而無虛偽之情，反倒同案被告潘世青所供
    前後不一，此依經驗法則適足證明，同案被告潘世青係為求
    手機脫手，於出賣過程中信口敷衍被告甲○○，致因時間經
    過反忘記其先後所言而有所矛盾，故自不能依此遽認被告甲
    ○○即有贓物之認識。再退步言之，犯罪事實應依積極證據
    認定之，尤不能以被告甲○○所辯不足採即採為其有罪之證
    據，迭據最高法院指明，故被告甲○○與同案被告潘世青2
    人間，就上開事項所供，縱前後不一，亦不得據為被告甲○
    ○有罪之依憑。況且，上開所述前後不一之情節，要屬購買
    之細節，自可能因時間之經過，致記憶不清，而有所誤差，
    基此，其2人間上開供述之差異，難為其有罪之依憑。
六、綜上所述，本件公訴人認被告甲○○涉犯故買贓物罪所舉證
    據，尚不足使法院獲致被告甲○○有明知或可得而知系爭行
    動電話為贓物仍予故買之確信心證，自難令被告甲○○負故
    買贓物罪責。此外，復查無其他積極證據足資證明該被告甲
    ○○有何故買贓物犯行，應認其犯罪尚屬不能證明，揆諸前
    揭說明，自應為被告甲○○無罪之諭知。原審基上，因而為
    被告甲○○無罪之判決，本院經核，原判決認事並無違誤，
    檢察官上訴意旨仍執陳詞指摘原判決之不當，為無理由，應
    予駁回。
七、據上論結，應依刑事訴訟法第368條，判決如主文。
本案經檢察官楊治宇到庭執行職務。
中    華    民    國    98    年    6     月    17    日
                  刑事第二庭    審判長法  官  葉居正
                                      法  官  吳勇輝
                                      法  官  郭千黛
以上正本證明與原本無異。
不得上訴。
                                      書記官  尤乃玉
中    華    民    國    98    年    6     月    18    日


司法院資訊處製作；財團法人民間司法改革基金會備份。
